臺灣新北地方法院民事判決　　　　　　 110年度訴字第1590號
原　　　告　李有義　
　　　　　　李柏緯　



　　　　　　李柏嶢　



上三人共同
訴訟代理人　吳勇君律師
　　　　　　王可文律師
　　　　　　周廷威律師
被　　　告　李輝達　
上列當事人間請求塗銷抵押權登記等事件，經本院於民國110 年
9月28日言詞辯論終結，判決如下：
    主  文
一、確認被告就原告所有坐落新北市○○區○○段000 地號土地
    （權利範圍合計為5 分之3 ），經新北市三重地政事務所於
    民國101 年3 月26日以重登字第040720號登記抵押權擔保之
    本金最高限額新臺幣200 萬元債權不存在。
二、被告應將前項最高限額抵押權登記予以塗銷。
三、訴訟費用由被告負擔。
    事實及理由
一、原告主張：
  ㈠原告均係坐落新北市○○區○○段000 地號土地（下稱系爭
    土地）之分別共有人，權利範圍合計5 分之3 。依系爭土地
    謄本所示，系爭土地原所有權人即原告之被繼承人陳月雲曾
    以系爭土地於民國72年12月21日為被告之被繼承人李銀墻設
    定存續期間自72年12月19日至87年12月18日、清償日期73年
    6 月18日之本金最高限額新臺幣（下同）200 萬元（下稱系
    爭債權）之抵押權。嗣被告於101 年3 月26日，向新北市三
    重地政事務所以101 年3 月26日重登字第040720號收件，以
    分割繼承為原因，申請辦理上開存續期間自72年12月19日至
    87年12月18日、清償日期73年6 月18日之本金最高限額200
    萬元抵押權登記（下稱系爭抵押權）。惟原告均否認於系爭
    抵押權設定時，及自72年12月19日起至87年12月18日止之存
    續期間，系爭抵押權之設定義務人即債務人陳月雲曾積欠被
    告之被繼承人債務未償。陳月雲為原告李有義之母、為原告
    李柏緯及李柏嶢之祖母，原告於陳月雲生前均不曾聽聞其有
    欠債於人，自陳月雲逝後，原告亦不曾遭被告或被告之被繼
    承人追討欠款，足徵系爭抵押權並無擔保之債權存在，是系
    爭抵押權存續期間已於87年12月18日屆滿，陳月雲亦已於82
    年間過世，陳月雲既不曾與被告之被繼承人成立消費借貸契
    約，遑論收取借款200 萬元。
  ㈡退萬步言，縱認系爭抵押權擔保之債權存在，惟系爭抵押權
    之存續期間至87年12月18日屆滿，於存續期間屆滿後，系爭
    抵押權即已確定而轉為普通抵押權，從屬性因而回復，而觀
    系爭土地登記謄本所示，系爭抵押權所擔保之債權之清償日
    期為73年6 月18日，距今已逾15年，顯見該債權至遲於88年
    6 月18日已罹於時效，是被告及被告之被繼承人，既均未於
    系爭抵押權所擔保之債權時效完成後5 年（即至93年6 月18
    日）內實行抵押權，則系爭抵押權自因民法第880 條規定而
    告消滅，原告爰依民法第767 條第1 項中段、第821 條規定
    提起本訴等語。聲明：如主文所示。
二、被告則以：系爭抵押權係被告因繼承而來，希望多少能拿回
    一些錢等語。聲明：駁回原告之訴。
三、原告請求確認系爭抵押權所擔保之債權不存在部分：
  ㈠按抵押權為不動產物權，非經登記，不生效力（民法第758
    條規定參照），抵押權人僅能依設定登記內容行使其權利。
    是抵押債權人及抵押債務人為何人、抵押權之內容為何、所
    擔保之債權為何種債權，均應以設定登記之內容為準。此不
    因抵押權究係普通抵押權或最高限額抵押權而有異。蓋基於
    抵押權擔保債權之特定原則，其擔保債權必須特定，此為不
    動產物權變動公示原則之最基本要求，如未特定，在抵押權
    而言，即無從實現物權內容完全公示之目的。而擔保債權之
    種類、金額與債務人，乃為特定債權之最基本要素，已構成
    抵押權內容之一部分，自屬抵押權應登記事項之範圍，依法
    登記後，始生物權之效力。此有最高法院84年台上字第1967
    號判例要旨、最高法院72年台上字第2432號判例要旨、最高
    法院70年度第18次民事庭會議決議( 三) 、最高法院85年度
    台上字第3105號、109 年台上字第2147號、109 年台上字第
    1376號裁判可資參照。次按確認法律關係不存在之訴，如被
    告主張其法律關係存在時，應由被告負舉證責任。抵押權為
    擔保物權，以擔保之債權存在為前提，倘擔保債權並未發生
    ，抵押權即失所附麗，縱有抵押權登記，亦屬無效，抵押人
    得請求塗銷。而普通抵押權成立上之從屬性，僅關乎該抵押
    權之效力，且當事人為借款債務設定普通抵押時，先為設定
    登記，再交付金錢之情形，所在多有，自不得因已為設定登
    記，即反推已交付金錢或指已交付金錢為常態事實。故抵押
    人主張借款債權未發生，而抵押權人予以否認者，依上開說
    明，仍應由抵押權人負舉證責任。此有最高法院103 年台上
    字第2075號裁判意旨可參。
  ㈡查，原告之被繼承人陳月雲於72年12月21日以系爭土地為標
    的設定本金最高限額200 萬元之系爭抵押權予被告之被繼承
    人李銀墻，嗣被告於101 年3 月26日，向新北市三重地政事
    務所以101 年3 月26日重登字第040720號收件，以分割繼承
    為原因，申請辦理上開存續期間自72年12月19日至87年12月
    18日、清償日期73年6 月18日之本金最高限額200 萬元抵押
    權登記（下稱系爭抵押權）等事實，為兩造所不爭，並有系
    爭土地登記謄本、本院依職權調閱系爭土地之異動索引查詢
    資料（見本院限閱卷第5 、7 頁）、及新北市三重地政事務
    所110 年7 月5 日新北重地籍字第1106099868號函所檢送被
    告以分割繼承為原因申請辦理系爭抵押權登記之相關資料（
    見本院卷第69-96 頁）在卷可稽，自堪信為真正。而系爭抵
    押權雖已按民法第758 條規定登記而生物權效力，惟原告主
    張系爭抵押權所擔保之系爭債權不存在，揆諸前開說明，自
    應由抵押權人即被告就系爭抵押權所擔保之系爭債權存在之
    利己事實負舉證責任，惟被告始終未提出任何證據亦實其說
    ，從而，原告請求確認系爭抵押權擔保之系爭債權不存在，
    洵為有據。
四、原告請求被告塗銷系爭抵押權登記部分：
  ㈠按所有人對於妨害其所有權者，得請求除去之。民法第767
    條第1 項中段定有明文。次按抵押權為擔保物權，有從屬性
    。抵押權之成立以擔保債權之存在為前提，倘擔保債權並未
    發生，抵押權即失所附麗，縱有抵押權登記，亦屬無效，抵
    押人得請求塗銷。
  ㈡本件被告於原告系爭土地上所設定之系爭抵押權所擔保之系
    爭債權既不存在，業經本院認定如上，則系爭抵押權登記即
    失所附麗，倘未塗銷該抵押權登記，對原告就系爭土地所有
    權，自有妨害。原告自得依民法第767 條第1 項中段規定，
    請求被告塗銷系爭抵押權登記。
五、綜上所述，原告請求確認系爭抵押權擔保之系爭債權不存在
    ，及依民法第767 條第1 項中段規定，請求被告塗銷系爭抵
    押權登記，均為有理由，俱應准許。
六、本件事證已臻明確，兩造其餘主張、陳述及所提之證據暨攻
    擊防禦方法，經核與判決結果無影響，毋庸再一一審酌，附
    此敘明。
七、結論：本件原告之訴為有理由，依民事訴訟法第78條，判決
    如主文。
中    華    民    國   110    年    10    月    15    日
                  民事第八庭    法  官  陳翠琪
以上正本係照原本作成
如對本判決上訴，須於判決送達後20日內向本院提出上訴狀。如
委任律師提起上訴者，應一併繳納上訴審裁判費。
中    華    民    國   110    年    10    月    15    日
                                書記官  曾怡婷